【裁判字號】    89,訴,1568
【裁判日期】    900306
【裁判案由】    返還消費借貸款
【裁判全文】
臺灣板橋地方法院民事判決  八十九年度訴字第一五六八號
    原      告  中國農民銀行股份有限公司
    法定代理人  己○○
    訴訟代理人  甲○○
                戊○○
    被      告  乙○○
                丁○○
    右 二 人之
    法定代理人  丙○○  住同右.
    共      同
    訴訟代理人  簡泰正律師
右當事人間請求返還消費借貸款事件，本院判決如左：
    主      文
被告應連帶給付原告新臺幣伍佰伍拾肆萬壹仟捌佰肆拾肆元，及自民國八十八年十月
二十八日起至清償日止按週年利率百分之九點零五計算之利息，並自八十八年十一月
二十九日起至清償日止，逾期六個月以內按前開利率百分之十，逾六個月以上，按前
開利率百分之二十計算之違約金。
訴訟費用由被告連帶負擔。
    事      實
甲、原告方面：
一、聲明：請求判決如主文所示。
二、陳述：
  （一）即原債務人）邱子容於民國八十五年六月二十八日，邀同訴外人王雙增為保
        證人，向原告借貸新臺幣（下同）五百九十八萬元。雙方約定年息以百分之
        九點零五計付。若未依約返還則喪失期限利益，視為債務全部到期，債務人
        須一次清償債務，並加付逾期在六個月以內按前開利率百分之十，逾六個月
        按前開利率百分之二十之違約金。但原債務人邱子容僅繳納本息至八十八年
        十月二十八日止，其後即未依約清償，其債務依約定視為全部到期。經原告
        一再催討，債務人仍拒不清償。詎料原債務人於八十九年一月二十七日死亡
        ，被告為債務人之法定繼承人，依民法第一千一百五十三條規定，繼承人對
        於被繼承人之債務負連帶責任，遂提起本件訴訟。民法第二百七十二絛第一
        項規定，被告對原告各負全部給付之責，且依同法第七百四十五條之規定，
        被告並無先訴抗辯權。故原告是依同法第二百七十三條訴請被告清償債務。
        有最高法院四十五年度臺上字第一四二六號判例可資參照。
  （二）對被告之抗辯所為之陳述：擔保品之處分，原告有權選擇適當時機執行拍賣
        ，原告並未拋棄該債權之擔保物權，自無民法第七百五十一條之適用，又原
        告對於主債務人實行擔保物權受償，或起訴求保證人清償，得擇一行使，最
        高法院六十九年度臺上字第一九二四號判例可資參照。故本件原告對被告起
        訴取得執行名義與行使抵押權並無相悖，且於法有據。本件原告依法向被訴
        請連帶清償債務，若被告其中一人或數人全數清償，即無向其他債務人求償
        之可能，且設定擔保物權之不動產已因繼承為被告所有，自無被告所稱原告
        將受雙重受償之可能。至於被告指稱約定書條款顯失公平，然觀約定書之內
        容並無任何違背誠信原則而顯失公平之處。且原告於消費契約簽立時，不僅
        將約定書內容及權利義務向原債務人邱子容述明，亦將重要條文採兩色之空
        白契據交予原債務人審閱，經原債務人確認後簽章，自無可能於簽約當時強
        行要求原債務人簽署。原債務人邱子容最後清償本息日為八十八年十月二十
        八日，於八十九年一月二十七日死亡。在原告請求發支付命令之前，除電洽
        被告依約按時還本息之外，並未立即行使抵押權，嗣被告對支付命令提出異
        議後，原告數度主動與法定代理人丙○○商討合理解決方案，然迄今未獲具
        體回應，故被告認契約書第六條第一項約定事項對債務人不公平之說，於本
        案不適用。
三、證據：提出借據影本、約定書影本及付本繳息紀錄為證。
乙、被告方面：
一、聲明：請求駁回原告之訴。
二、陳述：
  （一）不否認債務人向原告借貸金錢及設定抵押權予原告作為擔保之事實，且對於
        借據之真正亦不爭執。
  （二）原告應先就擔保物權受償，不足清償債務時，始得起訴請求被告清償餘額。
        原告捨抵押權裁定後即可強制執行之程序上利益，而提起本件訴訟，不僅多
        生訟累，且使被告於受到不動產因有擔保物權存在而使該不動產之價值大為
        低落之不利益外，更進一步使被告於原告獲得本件訴訟勝訴後，多加負擔訴
        訟費用之不利益。原告應無權利保護之必要，且有濫用權利之疑。
  （三）該契約為定型化契約，其中第六條第一項約定，債務人任何一宗債務不依約
        清償本金時，原告得無須事先通知，即可主張債務全部到期，債務人即喪失
        全部期限利益，此顯為排除法律之規定，依消費者保護法第十二條第二項之
        規定，推定其顯失公平，且顯然加重債務人之負擔，依消費者保護法第十二
        條及民法第二百四十七條之一規定，其約定無效。
丙、本院依職權調查被告有否聲請拋棄繼承或限定繼承之事件。
    理      由
一、債務人邱子容於民國八十九年一月二十七日死亡，被告為債務人之繼承人之事實
    ，為兩造所不爭執，又有原告提出戶籍謄本在卷可證，且被告並未於法定期間內
    向法院聲明拋棄繼承或限定繼承，亦經本院調閱本院收案記錄查明屬實，亦為兩
    造所不爭執。
二、原告主張債務人於八十五年六月二十八日以訴外人王雙增為保證人，向原告借貸
    新臺幣（下同）五百九十八萬元，並約定利息以年息百分之九點零五計付，並約
    定債務人應依約按時清償本息，若一期逾期未繳，即喪失期限利益，視為債務全
    部到期，債務人應一次清償，並加付逾期在六個月內按前開利率百分之十，逾六
    個月按前開利率百分之二十計算之違約金。債務人僅繳納本息至八十八年十月二
    十八日，其後未依約清償，依雙方約定債務視為全部到期。嗣後債務人於八十九
    年一月二十七日死亡，被告為債務人之繼承人，依法對債務人之債務負連帶清償
    之責，遂提起本件訴訟，請求被告連帶清償債務人對原告之債務等事實。並提出
    借據、約定書及債務人付本繳息紀錄為證。被告對於原告主張之事實並不否認，
    亦對原告提出之證據不爭執，堪信原告之主張為真實。至於被告抗辯原告應先就
    擔保物取償，不足清償時才可請求被告就餘額連帶清償，否則將使被告受不利益
    等語。惟擔保物權人可選擇適當期間就擔保物為拍賣求償之同時，並不影響債權
    人依其他法律途徑請求債務人清償債務之權利的行使，否則將因拍賣擔保物程序
    費時過久，而使主債務因期間完成而有所減損，則擔保物權保障債權人之意義將
    消失殆盡，被告此部分抗辯並無可採；另被告以約定書第六條第一項約定，債務
    人只要有一期逾期未繳，即喪失期限利益之規定，顯與法律規定意旨相違悖，且
    加重債務人之負擔，依消費者保護法第十二條及民法第二百四十七條之一之規定
    ，其約定無效等語，惟查，原告於債務人死亡後，未立即行使抵押權，並多次以
    電話催討且遲至八十九年六月十七日始聲請發支付命令，足證原告並未於債務人
    逾期一期即主張債務人喪失期限利益，原告迄今並多次與被告商討解決方案，惟
    未獲被告具體回應，至今被告亦未有任何清償行為，被告此一抗辯，並無可採；
三、按繼承人對於被繼承人之債務，負連帶責任，民法第一千一百五十三條第一項定
    有明文。經查，被告未有拋棄繼承或限定繼承之聲請，揆諸首揭法條之規定，原
    告請求被告連帶清償原債務人邱子容對於原告之積欠之消費借貸款五百五十四萬
    一千八百四十四元及約定之自民國八十八年十月二十八日起至清償日止按週年利
    率百分之九點零五計算之利息，並自八十八年十一月二十九日起至清償日止，逾
    期六個月以內按前開利率百分之十，逾六個月以上，按前開利率百分之二十計算
    之違約金，為有理由，應予准許。
四、至兩造其餘攻擊、防禦方法，經本院審酌於本件判決結果不生影響，爰不一一論
    述，併此說明。
五、結論：本件原告之訴為有理由，依民事訴訟法第八十五條第二項判決如主文。
中      華      民      國    九十      年      三      月      六      日
                                臺灣板橋地方法院民事第一庭
~B法      官  許瑞東
右為正本係照原本作成
如對本判決上訴，須於判決送達後廿日內向本院提出上訴狀
中      華      民      國    九十      年      三      月      六      日
~B法院書記官  許慧禎


司法院資訊處製作；財團法人民間司法改革基金會備份。
